【裁判字號】    99,上易,387
【裁判日期】    990730
【裁判案由】    清償債務
【裁判全文】
臺灣高等法院民事判決                 99年度上易字第387號
上  訴  人  甲○○  
被上訴人    丙○○    住桃園縣中壢市○○路○段189巷197弄2
                        之1號
訴訟代理人  沈朝標律師
上列當事人間清償債務事件，上訴人對於中華民國99年1月7日臺
灣桃園地方法院98年度訴字第1431號第一審判決提起上訴，本院
於民國99年7月13日言詞辯論終結，判決如下：
    主  文
上訴駁回。
第二審訴訟費用由上訴人負擔。
    事實及理由
一、被上訴人起訴主張：上訴人於民國97年8 月間向伊表示，如
    伊將保額新臺幣（下同）30萬元之保單（保單號碼：000000
    00號，下稱系爭保單）轉讓予上訴人供其作帳，上訴人願每
    月給付伊9,000元利息，兩造乃於97年8月11日簽訂保單權益
    讓售契約書（下稱系爭契約書）。伊隨同上訴人至郵局欲辦
    理系爭保單轉讓手續，經郵局人員告知保單不得轉讓，上訴
    人表示兩造既已簽約不得違背，伊遂將系爭保單解約領取22
    萬3,000 元，不足額部分除自兒女帳戶領取外，並向伊大姐
    戊○○借用3萬元，於97年8月12日湊足30萬元現金出借上訴
    人（下稱系爭第1筆借款），雙方約定上訴人應於98年8月10
    日清償，並自97年8月11日起按月給付伊9,000元利息。上訴
    人復於97年8月15日向伊借款35萬元，約定97年8月25日清償
    ，利息7,000元（下稱系爭第2筆借款），合計上訴人共向伊
    借款達65萬元（下合稱系爭借款），屆期後履經催討迄未清
    償，爰依消費借貸法律關係，訴請上訴人應給付被上訴人65
    萬元及自起訴狀送達之翌日（即98年11月28日）起至清償日
    止，按年息5%計算之利息等語。原審為被上訴人勝訴之判決
    ，被上訴人對於上訴人之上訴則聲明駁回上訴。
二、上訴人則以：被上訴人與其姊夫乙○○有意與伊合夥從事法
    拍業務，原約定由兩造各投資50萬元，並將該資金各自存放
    於兩造帳戶，其餘資金及業務由伊負責，於伊擬訂合作契約
    過程中，乙○○表示無瑕參與法拍業務運作，且其對該業務
    不熟悉，要求將35萬元交予伊全權處理，乙○○單純每月收
    取月息3 分，伊並主動提供伊所有之不動產為擔保。伊與乙
    ○○簽訂契約後，始續與被上訴人洽議合夥事宜，惟被上訴
    人恐伊打消合夥念頭，為取得伊信任並證明其有足夠資力，
    乃欲將其尚未到期之系爭保單權益讓售予伊，兩造遂於97年
    8 月11日簽訂系爭契約書，伊並同意被上訴人延展籌款時間
    ，詎同年月12日被上訴人要求伊於系爭契約書上，填載伊已
    收受被上訴人交付30萬元現金等文字，實則伊並未收受該30
    萬元之現金。系爭保單於97年10月間期滿即可領得30萬元，
    若於97年8 月12日解約僅能領取22萬餘元，被上訴人斷無於
    97年8月間解約將30萬元現金交予伊之可能。另97年8月15日
    伊向被上訴人借貸系爭第2 筆借款時，應被上訴人要求，就
    該筆借款同時簽訂2紙借據。1紙借據記載借款人為被上訴人
    ，出借人為邱玉首，借款金額為35萬元，利息3,500元；另1
    紙記載出借人為被上訴人，借款人為伊，借款金額同為35萬
    元，惟利息提高為7,000 元，並由乙○○簽署為擔保人，上
    開2紙借據完成後，其中1紙交予邱玉首，邱玉首即將35萬元
    現金交予伊，可見2 紙借據乃同一筆借款，而系爭35萬元借
    款，邱玉首已分次收回，隨後由被上訴人提出借據註明已清
    償完畢，可證系爭第2 筆借款債權已不存在。縱認系爭借款
    債權均有效存在，惟因被上訴人於伊借用系爭第2 筆借款後
    催討恐急，並搔擾親友，復將戊○○所有供伊使用之休旅車
    撞毀，致伊受有無法使用該休旅車之損害84萬元；被上訴人
    於該休旅車毀損後，又指責係因丁○○介紹，再至丁○○上
    班之幼稚園索討，致丁○○遭解僱，丁○○認被上訴人應負
    賠償責任，要求伊先行代付，迄98年9 月30日止伊共代付36
    萬元；另被上訴人撞毀上開休旅車時，車上有價值100 萬元
    之玉鐲，亦遭毀損，被上訴人應賠償，在被上訴人返還該玉
    鐲前，伊對被上訴人有100 萬元債權，爰就上開債權主張抵
    銷等語，資為抗辯。原審為上訴人敗訴之判決，上訴人不服
    ，提起上訴，並聲明為：(一)原判決廢棄。(二)被上訴人在第一
    審之訴及其假執行之聲請均駁回。
三、被上訴人主張：上訴人前後向被上訴人借貸系爭借款共2 筆
    ，屆期迄未清償，惟為上訴人所否認，辯稱：系爭第1 筆借
    款，被上訴人並未交付款項予上訴人；系爭第2 筆借款，上
    訴人業已清償等語。經查：
  (一)按當事人主張有利於己之事實者，就其事實有舉證之責任，
    民事訴訟法第277 條前段定有明文。又稱消費借貸者，謂當
    事人一方移轉金錢或其他代替物之所有權於他方，而約定他
    方以種類、品質、數量相同之物返還之契約；借用人應於約
    定期限內，返還與借用物種類、品質、數量相同之物，民法
    第474條第1項、第478 條前段分別定有明文。當事人主張有
    消費借貸關係存在者，自應就該借貸意思互相表示合致及借
    款業已交付之事實，均負舉證之責任。另請求履行債務之訴
    ，原告就其所主張債權發生原因之事實，固有舉證之責任，
    若被告自認此項事實而主張該債權已因清償而消滅，則清償
    之事實，應由被告負舉證之責任（最高法院28年上字第1920
    號判例意旨參照）。
  (二)本件被上訴人主張上訴人向其借貸系爭第1 筆借款之事實，
    業據其提出系爭契約書、臺灣企銀活期儲蓄存款存摺、臺灣
    銀行綜合存款存摺、郵政簡易人壽保險契約委託轉帳給付申
    請書、中華郵政股份有限公司保險單借款申請約定書等影本
    各1份及郵政存簿儲金簿影本4份為證（見原審卷第2-1 頁、
    第20至33頁）。雖上訴人辯稱：被上訴人為證明其有資力之
    人，遂要求上訴人於系爭契約書後段填載已收受被上訴人交
    付30萬元現金等文字，實則上訴人並未收受該30萬元之現金
    。系爭保單於97年10月間期滿即可領得30萬元，若於97年8
    月12日解約僅能領取22萬餘元，被上訴人斷無於97年8 月間
    解約將30萬元現金交予伊之可能等語。經查：觀諸被上訴人
    所提出之上開證據，被上訴人之系爭保單確於97年8 月12日
    質借提領22萬3,000元，其臺灣企銀活期儲蓄存款於97年8月
    9 日至12日間陸續共有2萬8,000元之提款紀錄，其兒女之郵
    政存簿儲金簿於97年8 月12日亦陸續有1萬3,000元之提款紀
    錄。另證人乙○○、戊○○於99年6 月21日本院審理時證稱
    ：乙○○確有借予被上訴人3 萬元等語（見本院卷第50頁）
    ，核與被上訴人所主張，籌湊款項給付上訴人之情節大抵相
    符。又稽諸上訴人所不否認其簽名蓋章為真正之系爭契約書
    上載明：「茲收到丙○○（即被上訴人）交付新台幣拾萬
    元現金正。此為本約甲方（即被上訴人）應給乙方（即上訴
    人）之保單權益。此後乙方就保單之權益即已完全收足」等
    語，及證人乙○○於99年6 月21日本院審理時證稱：被上訴
    人拿30萬元借給上訴人，這是借款等語（見本院卷第50頁）
    ，足認被上訴人主張上訴人向其借貸系爭第1 筆借款，並已
    交付之事實，應堪信為真正。依經驗法則判斷，上訴人自稱
    為從事法拍業務之人，其顯非智識淺薄之人，若果未取得該
    30萬元借款，斷無於系爭契約書上載明業已交收受文句之可
    能，是其所辯不足採信。
  (三)被上訴人復主張：上訴人向其借貸系爭第2 筆借款，迄未清
    償，業據其提出借據1紙為證（見原審卷第3頁），惟為上訴
    人所否認，辯稱：其向被上訴人借貸系爭第2 筆借款時，應
    被上訴人要求，就該筆借款同時簽訂2紙借據，1紙借據記載
    借款人為被上訴人，出借人為邱玉首，借款金額為35萬元，
    利息3,500元；另1紙記載出借人為被上訴人，借款人為上訴
    人，借款金額同為35萬元，惟利息提高為7,000 元，並由乙
    ○○簽署為擔保人，上開2紙借據完成後，其中1紙交予邱玉
    首，邱玉首即將35萬元現金交予上訴人，可見上開2 紙借據
    乃是同一筆借款，而該35萬元借款邱玉首已分次收回，隨後
    由被上訴人出具收據註明已清償完畢，可證系爭第2 筆借款
    債權已不存在等語，並提出借據影本2紙為證（見本院卷第4
    3、44頁）。上訴人既自認系爭第2筆借款之借貸契約存在，
    自應就其所辯該債權已因清償消滅有利於己之事實，負舉證
    之責任。經查：觀諸上訴人所提之2 紙借據，僅能證明被上
    訴人向邱玉首借貸35萬元後，轉借予上訴人，被上訴人與邱
    玉首間之借貸契約與兩造間之借貸契約，係不同之借貸關係
    ，縱使上訴人所辯被上訴人與邱玉首間之債務業已清償之事
    實為真，並不足以證明兩造間系爭第2 筆借款亦已清償，且
    證人乙○○於99年6月21日本院審理時證稱系爭第2筆借款迄
    今尚未清償等語（見本院卷第49頁反面），上訴人既未舉何
    證據，足以證明其業已對被上訴人清償，上訴人所稱系爭第
    2筆借款債務已不存在之辯詞，自難採信。
  (四)綜此，被上訴人主張上訴人向其借貸系爭借款共65萬元，迄
    未清償之事實，應堪信為真實。
四、上訴人辯稱：上訴人借用系爭第2 筆借款35萬元後，被上訴
    人催討恐急，並搔擾親友，復將戊○○所有供上訴人使用之
    休旅車撞毀，致上訴人受有無法使用收益該休旅車之損害84
    萬元；被上訴人又指責係因丁○○介紹，再至丁○○上班之
    幼稚園索討，致丁○○遭解僱，損失每月3萬6,500元之月薪
    ，丁○○認被上訴人應負賠償責任，要求上訴人先行代付，
    迄98年9 月30日止，上訴人已先行代賠償丁○○36萬元；另
    被上訴人撞毀上開休旅車時，車上有價值100 萬元之玉鐲，
    亦遭致毀損，被上訴人應賠償，在被上訴人返還該玉鐲前，
    上訴人對被上訴人有100 萬元債權，爰就上開債權主張抵銷
    等語。經查：
  (一)上訴人主張因被上訴人毀損其使用之休旅車，致其受有84萬
    元損害，惟被上訴人所否認。經查：證人戊○○於99年6 月
    21日本院審理時證稱：「（問：請問被上訴人曾否將你的休
    旅車撞壞？）有，但是因為車子是我的不是被上訴人的，我
    不追究。」、「我沒有同意車子由上訴人使用，是上訴人聘
    請我兒子當他的司機，使用我的車子載他，但是薪水及油錢
    從來沒有付過，我沒有同意由上訴人使用車子，我也不同意
    被上訴人賠償上訴人使用車子的代價，因為車子是我的」等
    語（見本院卷第50頁），足認上訴人所主張之休旅車為證人
    戊○○所有，且未同意供上訴人使用，上訴人自無何受有無
    法使用收益該休旅車之損害，上訴人主張抵銷此84萬元部分
    ，為無理由。
  (二)上訴人復主張其先行代被上訴人賠償丁○○36萬元等語，惟
    被上訴人所否認，查：經證人丁○○於99年6 月21日本院審
    理時證稱：「（問：上訴人主張被上訴人每月要給你3 萬元
    ，總共要給36萬元抵上訴人的債務，是否有此約定？）上訴
    人有賠給我36萬元，但是被上訴人有否同意賠我36萬元我不
    知道，我也不管他們，反正是他們害我沒有工作。」、「（
    問：被上訴人有否同意要賠償你36萬元？）沒有」等語（見
    本院卷第50頁反面），可見被上訴人並未同意亦未委由上訴
    人給付丁○○36萬元，上訴人給付丁○○36萬元，乃其與丁
    ○○間之關係，其效力並不當然及於被上訴人，上訴人主張
    抵銷36萬元部分，亦無足採。
  (三)上訴人又主張被上訴人應賠償玉鐲100 萬元之損失等語，惟
    查：證人丁○○於99年6 月21日本院審理時證稱：「（問：
    是否知道有1盒價值100萬元的玉鐲被撞壞？）是有1 盒玉鐲
    。但是沒有撞壞，價值多少我不知道，目前還在戊○○家」
    等語（見本院卷第50頁反面），可見縱有玉鐲存在亦未曾毀
    損，該玉鐲既非為被上訴人所占有，上訴人得否向戊○○請
    求返還，自與被上訴人無涉。上訴人主張抵銷100 萬元債權
    ，顯無可採。
  (四)綜此，上訴人主張就上開債權抵銷，均不可採。
五、綜上所述，被上訴人主張上訴人共積欠其借款65萬元，並均
    已屆清償期，其本於消費借貸法律關係，請求上訴人給付65
    萬元，及自98年11月28日起至清償日止，按年息5%計算之利
    息，為有理由，應予准許。從而，原審為上訴人敗訴之判決
    ，核無違誤，上訴意旨指摘原判決不當，求予廢棄改判，為
    無理由，應予駁回。
六、兩造其餘之攻擊或防禦方法及未經援用之證據，經本院斟酌
    後，認為均不足以影響本判決之結果，自無逐一詳予論駁之
    必要，併此敘明。
七、據上論結，本件上訴為無理由，依民事訴訟法第449條第1項
    、第78條，判決如主文。
中    華    民    國    99    年    7     月    30    日
                      民事第四庭      
                        審判長法  官  張劍男
                              法  官  翁昭蓉
                              法  官  陳靜芬
正本係照原本作成。
不得上訴。
中    華    民    國    99    年    8     月    2     日
                              書記官  應瑞霞

司法院資訊處製作；財團法人民間司法改革基金會備份。
